臺灣臺中地方法院刑事判決　　　　　　　　　　　　九十三年度易字第一五二六號
　　公　訴　人　臺灣臺中地方法院檢察署檢察官
　　被　　　告　甲○○
　　　　　　　　戊○○
　　　　　　　　丁○○
　　右　一　人
　　選任辯護人　黃興木律師
右列被告等因傷害案件，經檢察官提起公訴（九十二年度調偵字第三二一號、九十三
年度偵字第八九四七號），本院判決如左：
    主  文
甲○○、戊○○共同傷害人之身體，甲○○處拘役參拾日，戊○○處拘役貳拾日，如
易科罰金，均以參佰元折算壹日。
丁○○傷害人之健康，處拘役貳拾伍日，如易科罰金，以參佰元折算壹日。
    事  實
一、甲○○與戊○○係同母異父兄弟，與其母親楊盡（業經檢察官為不起訴處分確定
    ）同住於臺中縣龍井鄉○○路七十五巷一弄一號，與住在同巷一弄四號之丁○○
    係鄰居。於民國九十二年六月二十五日上午，丁○○因為地下馬達水電費分攤問
    題前往楊盡上開住處與之起口角爭執，丁○○並出言辱罵楊盡三字經。甲○○聽
    聞丁○○出言辱罵其母親，憤恨難耐，遂前往丁○○住處門口理論何故辱罵其母
    ，丁○○隨即持鋁製水桶一只，甲○○並以手抓住該水桶桶緣，其等均明知在雙
    方惱怒無法控制力道之情況下，互相拉扯該水桶可能導致對方受傷，丁○○並可
    預見甲○○罹患小兒麻痺症，可能因為力氣不支而有摔倒受傷之危險，甲○○則
    可預見其較丁○○為年輕，其身高體重並不亞於丁○○，猶仍基於互相傷害對方
    之不確定普通傷害故意，互相拉扯推力該鋁製水桶，此時，戊○○見甲○○出門
    亦立刻尾隨在後，亦可預見如其再加入拉扯該水桶之舉動，因其與甲○○均較年
    輕力壯，力量顯足以抗衡丁○○一人之推力，竟仍不顧上開客觀情狀，亦基於與
    甲○○共同普通傷害之不確定故意，加入拉扯該鋁製水桶之行列，三人互相拉扯
    ，導致甲○○因站立不穩、力量不敵而倒地，受有下背扭傷腰痛之傷害，丁○○
    則受有臉部裂傷及頭頸部、胸部、大腿多處挫傷等傷害。
二、案經丁○○訴由臺中縣警察局烏日分局報請及甲○○訴由臺灣臺中地方法院檢察
    署檢察官偵查起訴。
    理  由
一、認定犯罪事實所憑的證據名稱與理由：
  (一)關於被告甲○○、戊○○部分：
  1.告訴人兼被告丁○○（下均簡稱被告丁○○）之指訴。
  2.證人乙○○○於偵查中之證詞。
  3.被告丁○○之診斷證明書乙份。
  4.光田綜合醫院九十三年八月二十日（九三）光醫事字第九三００六七五號函文乙
    份。
  5.現場圖乙份、現場照片乙幀。
  (二)關於被告被告丁○○部分：
  1.告訴人兼被告甲○○（下簡稱被告甲○○）之指訴。
  2.同案被告戊○○之供詞。
  3.證人乙○○○、丙○○之證詞。
  4.被告甲○○之診斷證明書乙份。
  5.博仁醫院九十三年七月二十八日及同年八月十一日函文各乙份。
  6.現場圖乙份、現場照片乙幀、載明甲○○罹患輕度肢障之殘障手冊乙紙。
二、對於被告三人辯解之判斷：
  (一)被告甲○○、戊○○雖均辯稱：案發之前是被告丁○○先以三字經辱罵其等母親
    楊盡，伊等才會陸續到被告丁○○住處門口理論，是被告丁○○將被告甲○○推
    倒在地受傷，被告丁○○傷勢何來並不清楚云云。惟查：
  1.被告甲○○與戊○○二人對於案發當時確實均因為其等摯愛的母親楊盡遭被告丁○○口出三字經辱罵，且因被告丁○○不肯負擔地下馬達水電費等問題而有心結
    ，業據其等直承無誤，並經證人林黃招志、丙○○於本院審理時均具結證稱：案
    發當時確實有聽聞被告丁○○前往被告甲○○、戊○○二人住處辱罵其等母親楊
    盡乙情屬實。則被告甲○○聽聞上情後進而前往被告丁○○住處與之理論，被告
    戊○○見其母親遭受侮辱，加以其兄長即被告甲○○欲向其索回公道，而前往助
    勢被告甲○○一方，被告三人一言不合，進而互相拉扯，並引發導致被告丁○○
    受傷之不確定故意，不無可能。
  2.雖其等均飾詞否認有出手毆打被告丁○○，避而不談被告丁○○之傷勢可能為其
    等拉扯該鋁製水桶所肇致之情。然被告戊○○於本院行準備程序時坦稱：「．．
    ．所以我哥（即被告甲○○，下同）與黃先生（被告丁○○，下同）同時以手互
    推，我哥馬上被推倒，黃先生回頭拿了一個鋁筒，直徑約三十到五十公分，高五
    、六十公分，我就衝過去，以手擋住鋁筒，我與黃先生繞著筒口一人抓一邊，我
    哥在我後面要打黃先生，黃先生也要打我哥，我在中間將其二人隔開，我們三人
    拉扯很嚴重，之後我有看到黃先生的左額處流血，我們都是在胸前拉扯鋁筒，故
    黃先生左額處為何流血，我也不清楚，後來我哥看到他流血後，就沒有要繼續打
    的意思，．．．」（參本院卷第三七頁筆錄）；被告甲○○亦供稱：「．．．丁○○一直說他沒有三字經，沒有說我怎麼樣的話，他家門口有很多鋁製的水桶
    ，他就拿起來放在他胸前擋著我，我就捉住水桶邊緣，我們兩人捉來捉去，這時
    ，我弟弟戊○○，他站在我們兩人中間，要把水桶拉下來，後來我母親也來看我
    後面拉我衣服叫我回去，我就回去了。我沒有拿東西打他，．．．」（參本院卷
    第一０三頁筆錄）。其等彼此間就敘述案發過程之拉扯情形，雖就被告丁○○是
    否有先與被告甲○○拉扯水桶，因而導致被告甲○○不支倒地，抑或被告丁○○
    徒手先將被告甲○○推倒在地，情節容有出入；被告戊○○更供稱當時伊擋在被
    告甲○○與丁○○中間，只有伊與被告丁○○在拉扯水桶，伊以身擋住被告甲○○不讓他打被告丁○○等情。
  3.然案發當時確實處於被告三人拉扯相當嚴重之情境，此觀證人乙○○○於偵訊時
    證稱：「．．．看到他們抱著一個水桶推來推去，我有看到丁○○的臉在流血，
    不知道是否為水桶拉到，甲○○好像也有受傷」等語。而被告甲○○於本院行準
    備程序時業已坦承伊先與被告丁○○拿水桶互相拉扯，二人抓住水桶邊緣抓來抓
    去等語，於偵訊時供稱「．．．我只問他為什麼罵我媽媽，他就把門口的鋁製水
    桶舉起來頂住我，因為我有小兒麻痺，我就跌倒，但馬上站起來，我同母異父的
    弟弟戊○○趕過來就抓住水桶，我們三個人有拉扯，．．．」等語，亦坦承有與
    被告戊○○、丁○○互相拉扯之事實，是被告戊○○於本院行準備程序及審理時
    辯以當時被告甲○○並未接觸到鋁製水桶，其以身擋住被告甲○○與丁○○，被
    告甲○○是遭被告丁○○推倒在地，被告甲○○並未與被告丁○○有身體接觸或
    有抓住水桶邊緣等情，顯係迴護被告甲○○之詞，為本院所不採。
  4.況且，被告戊○○於九十二年六月二十五日警詢時亦自白：「．．．丁○○就拿
    放在門口的鋁製水桶作勢要丟向我，我當時就上前將他所拿的水桶擋住，並將他
    壓制住，我大哥有跟他發生拉扯動作」、「（丁○○身上所受流血之傷，你是否
    知道？有無持兇器？）我知道，可能當時與他拉扯之間被水桶劃傷，沒有持兇器
    」等語，被告甲○○於同日警詢筆錄復供承：「．．．我就跟我弟弟戊○○去他
    家找他理論，丁○○稱說沒有辱罵之情事，他就拿家門口之水桶阻擋我，而我就
    順勢推力過去，我弟弟就壓制住水桶阻撓，我就在後面謾罵，後來我母親就拉我
    回去」等情。被告戊○○自白確實有壓制被告丁○○，被告甲○○坦承有推力予
    被告丁○○等情事。
  5.雖證人丙○○於本院九十三年十一月十七日審理時，具結後證稱：伊沒有看到被
    告戊○○有出手毆打被告丁○○，只有看到被告丁○○與甲○○抱著水桶推來推
    去，被告戊○○都沒有碰到水桶，證人乙○○○同日審理時，先則證陳被告三人
    拉來拉去，後則稱是被告甲○○與被告丁○○在拉扯水桶，被告戊○○有無碰到
    該水桶則未看到等語。然被告戊○○於本院行準備程序及審理時，即一再坦承確
    實有以身擋在被告丁○○與甲○○中間，其並與被告丁○○抓住該鋁製水桶互相
    拉扯，則證人丙○○與林黃招志於本院審理時所為被告戊○○並未碰到該水桶抑
    或未看到之證述內容，顯與被告戊○○所供不符，有維護被告戊○○之嫌，而為
    本院所不採。
  6.再者，依被告戊○○於本院行準備程序時供陳：當時伊見被告丁○○以手將甲○○推倒在地後，就以身擋在被告甲○○與丁○○中間，避免雙方毆打，後來看見
    被告丁○○額頭流血，被告甲○○就沒有要繼續打的意思才罷手（參本院卷第三
    七頁筆錄），及被告甲○○則稱事後其被母親楊盡拉回去等情（參本院卷第一０
    三頁筆錄），證人丙○○復證稱後來被告丁○○好像有受傷流血，先向前走，可
    能去看醫生就結束了等語（參本院卷第一二六頁筆錄）。被告丁○○所造成之傷
    勢似又為其在被告甲○○遭被告丁○○推倒在地後，被告戊○○與被告丁○○二
    人互相拉扯所引致。而以被告戊○○於案發時年方二十餘歲，正值成年時期，身
    高一百七十公分、體重六十三或六十四公斤，相較於被告丁○○年紀六十七歲，
    值老年期，身高一百七十公分、體重七十五公斤，當可預見其與被告丁○○互相
    推力拉扯，可能因力道、方向無法掌控而致使對方受傷之危險，此亦據被告戊○○於本院審理時所不否認（參本院卷第一五０頁筆錄可明），猶仍與被告丁○○
    互相拉扯，足見其確實有致使被告丁○○受傷之不確定故意，亦堪認定。
  7.雖被告戊○○末亦供稱：伊是基於防衛才會出手去拉扯該水桶，因為是被告丁○○先將水桶拿出來的云云。惟按對於現在不法之侵害，而出於防衛自己或他人權
    利之行為，固然可以主張正當防衛（刑法第二十三條前段），其前提則係針對現
    在不法之侵害，而為防衛權利之行為。被告戊○○於警詢時雖提及被告丁○○拿
    放在門口的鋁製水桶作勢要丟向伊，觀其於本院行準備程序及審理時就案發情形
    則改供稱如上所述，而證人丙○○亦僅證述：伊有看到丁○○與甲○○拿白色塑
    膠桶（應係鋁製水桶）互拉，是丁○○先拿起來的，但丁○○為何要拿上開水桶
    則不清楚（參本院卷第一二四頁筆錄）。則被告丁○○於案發當時，對於被告甲○○與戊○○先後至其住處門口斥聲理論時，其隨手持鋁製水桶係僅是單純要嚇
    唬被告甲○○、戊○○，以壯大其自己聲勢，抑或有要傷害被告甲○○、戊○○
    二人之意思而欲為丟擲水桶之行為，遇被告甲○○、戊○○適時拉住因而發生三
    人拉扯，均不無可能。縱使被告戊○○見甲○○遭丁○○以手被推倒在地，而與
    被告丁○○拉扯該水桶，然並無積極證據顯示被告丁○○拿出該鋁製水桶有要丟
    擲被告甲○○之舉動，被告甲○○亦供稱其跌倒後並未再拉水桶（參本院卷第一
  四一頁筆錄），反係被告甲○○、戊○○供稱，於被告甲○○起身後，又「欲」
    再與被告丁○○毆打之舉動（故遭被告戊○○以身擋在被告甲○○與丁○○中間
    ）。則被告戊○○在被告丁○○拿出鋁製水桶時，彼此被告甲○○業已倒地並未
    再與被告丁○○爭執，被告甲○○所受之不法侵害業已結束，且被告丁○○雖拿
    出鋁製水桶然亦無積極證據證明其對被告甲○○、戊○○有何不法侵害可言，則
    被告戊○○、甲○○與丁○○繼續拉扯該水桶，即不能主張係正當防衛，被告戊○○此部分辯稱其係為防衛自己權利云云，亦無可取。
  8.而該鋁製水桶約直徑約三十到五十公分，高五、六十公分，為被告三人所均是認
    ，被告三人復在胸前拉扯，事後並出現被告丁○○左額部流血之傷勢（診斷證明
    書上載之臉部裂傷即指左額之傷勢，有前揭光田綜合醫院函文可參；被告丁○○
    雖指稱該左額部流血之傷勢即為被告甲○○持不明器械所傷，然現場並未扣到任
    何器械，證人乙○○○、丙○○亦均未目擊，復為被告甲○○、戊○○所堅詞否
    認，依現有事證並無積極證據足以證明該傷勢乃被告甲○○持刀所致，被告丁○○此部分陳詞為本院所不採），顯見當時被告三人拉扯該鋁製水桶時，並無法明
    確地控制自己及對方之力道、位置，依經驗法則，應可合理推斷被告丁○○因被
    告甲○○、戊○○合力推擋，而導致受有如診斷證明書上所載臉部裂傷及頭頸部
    、胸部、大腿多處挫傷等傷勢。
  9.綜上所述，依現有事證雖無積極證據證明被告甲○○、戊○○有出手毆打被告丁○○之行為（其亦僅指稱見聞被告甲○○有持不明器械毆打導致其左額部受傷，
    然為本院所不採，已如前述，對於身體其餘傷勢何來則稱不知道，參本院卷第三
    六頁筆錄。起訴書載明被告戊○○、甲○○有共同「出手互毆」行為，顯與事實
    不符，應予更正，附此敘明），然被告甲○○、戊○○與被告丁○○互相拉扯該
    質地堅硬之鋁製水桶，被告甲○○雖罹患小兒麻痺症，然其等均業已成年，復正
    值成年及壯年期，二人合力之力量自較年紀老邁之被告丁○○為大，應可預見因
    互相拉扯行為導致被告丁○○受傷，亦無違其等本意。其等有共同傷害之不確定
    故意，至為明顯，其等有共同傷害犯行均堪認定。
  (二)被告丁○○雖辯稱：案發當時伊遭被告甲○○與戊○○合力毆打，伊並未出手毆
    打被告甲○○，況且被告甲○○於警詢時亦說沒有外傷，於偵訊時才提出告訴，
    其所為傷勢何來顯有可疑云云。但查：
  1.被告甲○○雖遲至九十二年九月三日才對被告丁○○提出傷害告訴（並未逾越六
    個月告訴期間），然觀被告甲○○於九十二年六月二十五日製作警詢筆錄時業已
    提及其雖無外傷，但有跌倒在地之情，當日隨即前往博仁醫院求診驗傷，於同年
    九月三日檢察官偵訊時當庭提出告訴，被告甲○○並未讓其訴訟權利睡著。雖於
    案發當日在警局，乃至於九十二年八月三日警察詢問案情時，並未向警察表明提
    出告訴意願，惟被告甲○○與被告丁○○彼此均係鄰居，並無深仇大恨，如有口
    角爭執，基於鄰里以和為貴，亦多採取和解以消彌紛爭方式為妥，因而於首次警
    詢時僅陳明其有跌倒在地，並無外傷，亦未提出告訴乙情，尚非難以想像，而於
    九十二年八月三日二度警詢時，則因警方僅就被告丁○○指訴其持刀傷害乙情詢
    問有無該項事實及目擊證人等情節做詢問，並未就被告甲○○是否受傷乙情做調
    查，被告甲○○因而並未主動表示提出傷害告訴之事實，亦無違背於常情。是尚
    無法以被告甲○○於九十二年九月三日檢察官偵訊時始提出上開診斷證明書並提
    出刑事告訴，即謂其所受傷勢並非被告丁○○造成，而有何不可採之處。
  2.再者，被告三人於案發當時業已因互相拉扯該質地堅硬之鋁製水桶而彼此互有推
    力之舉動，被告甲○○並罹患小兒麻痺症，亦為被告丁○○所不否認，並有載明
    甲○○罹患輕度肢障之殘障手冊乙紙可據，則被告甲○○行動能力本非如常人一
    般活動自在，因為被告丁○○之推力行止，導致被告甲○○受傷，不難想像。況
    依替其診治之博仁醫院函覆稱：「甲○○於九十二年六月二十五日因左髖部疼痛
    來本院就診，主訴遭受鈍物擊傷，理學檢查確有下背部髖關節活動範圍受限情況
    ，外觀則別無所見」、「所謂理學檢查，是指醫師藉由視診、觸診、聽診、敲診
    等方法來決定病患身體問題存在與否的客觀資訊等情，有該院九十三年七月二十
    八日及八月十一日函文二份可據。可見替被告甲○○開立診斷證明書之醫師除根
    據患者即被告甲○○主訴外，另根據其醫學知識，確實診察被告甲○○之身體概
    況，認為確實其有下背部髖部活動範圍受限狀況，而據以填載受有下背扭傷腰痛
    傷勢之診斷證明書，係依其專業知識於業務上所製作之文書，並非僅單憑被告甲○○之主訴內容而不加予判斷。被告丁○○辯稱伊懷疑被告甲○○傷勢有造假可
    能，顯屬臆測之詞，為本院所不採。
  3.另，被告丁○○迭自警、偵訊、本院行準備程序時及審理時，無論出庭抑或具狀
    均矢口迴避案發當時其是否有拿鋁製水桶與其餘二位被告互相拉扯之事實，均辯
    稱：當時是被告戊○○壓制伊，由甲○○持不詳器械毆打其左額部流血云云。直
    至選任辯護人所擬就之九十三年九月十三日刑事辯護狀，於第五頁之(三)始提及「
    被告（丁○○）所以持水桶出來，乃亦在防止甲○○與戊○○二年輕兄弟對其貼
    近身體施行暴力加害之行為而已，．．．」（參本院卷第八十頁）。而就其所受
    傷之身體各處如何造成，亦避而不談，均稱被告甲○○以刀戳到伊左眉處流很多
    血就昏倒在地，不知過了多久才醒來（參本院卷第三六頁筆錄）。然本案乃被告
    丁○○於案發當日上午八時至十時許止，主動前往警局報案，此有前開職務報告
    書記載可明，被告丁○○於本院行準備程序時亦坦承派出所警員說伊是騎乘機車
    前往報案，伊住處到警局騎乘機車約需一分鐘（參本院卷第三六頁筆錄）。而證
    人乙○○○與丙○○亦均證稱：案發後看到丁○○自行離去等節。則被告丁○○
    既可於事發後未幾之時間內，自行騎乘機車前往距離約一分鐘遠之警局報案，本
    案是否如其所辯案發時僅知遭被告甲○○以刀戳及，隨即暈眩，完全處於被毆打
    之被動狀態，其餘事情完全不知？顯有可疑，被告丁○○顯係隱匿自己亦有推力
    拉扯該水桶之卸責飾詞，其辯稱並未出手與被告甲○○、戊○○對立互推拉扯鋁
    製水桶，因而導致被告甲○○倒地受傷云云，顯無可採。
  4.被告丁○○見被告甲○○、戊○○兄弟一同前往伊住處理論質問何故辱罵楊盡，
    發生口角，進而持鋁製水桶互相拉扯，對於身罹患小兒麻痺之被告甲○○可能因
    為其推力拉扯而倒地受傷之事實應可預見，且無違於其本意，猶仍恣意拉扯互推
    。其有不確定故意之普通傷害犯行，亦堪認定。
三、論罪科刑的理由：
  (一)被告三人所為，均係犯刑法第二百七十七條第一項之普通傷害罪。
  (二)被告甲○○與戊○○彼此間具有犯意聯絡與行為分擔，為共同正犯。
  (三)爰審酌被告丁○○出言辱罵被告甲○○、戊○○母親楊盡在先，固有不是，而被
    告甲○○見其母親遭人以三字經辱罵，憤而與之理論，被告戊○○為免母親及兄
    長吃虧，基於母子、手足之情，出面相挺，亦無可厚非；惟被告甲○○、戊○○
    年紀均較被告丁○○為輕，被告甲○○除有輕度肢障，行走不若常人輕便外，與
    戊○○二人均身體健康，而被告丁○○年紀較長，其等面臨此種窘境，自當尋求
    敦親睦鄰，尋求和平管道解決，免啟爭端，竟又互相推力拉扯水桶，導致被告丁○○、甲○○受傷，犯後均飾詞否認犯行，顯未知悔改，復均未能達成和解等一
    切情狀，分別量處如主文所示之刑，並均諭知易科罰金之折算標準。
四、適用的法條：
  (一)刑事訴訟法第二百九十九條第一項、第三百十條之一第一項。
  (二)刑法第二十八條、第二百七十七條第一項、第四十一條第一項前段。
  (三)罰金罰鍰提高標準條例第一條前段、第二條。
中      華      民      國      九十三      年      十二      月    一  日
                                        審判長法  官  張靜琪
                                              法  官  王鏗普
                                              法  官  賴妙雲
右正本證明與原本無異。
如不服本判決，應於送達後十日內向本院提出上訴狀 （須附繕本） ，上訴於台灣高等
法院台中分院。
                                              書記官
中      華      民      國      九十三      年      十二      月    一  日
附錄論罪科刑法條
刑法第二百七十七條第一項
第  277 條  (普通傷害罪)
            傷害人之身體或健康者，處三年以下有期徒刑、拘役或一千元以下罰金。
            犯前項之罪因而致人於死者，處無期徒刑或七年以上有期徒刑；致重傷者
            ，處三年以上十年以下有期徒刑。
